【裁判字號】    97,訴,63
【裁判日期】    970611
【裁判案由】    交還土地
【裁判全文】
臺灣雲林地方法院民事判決                97年度訴字第63號
原      告  丙○○兼程金魁之遺產管理人
            乙○○
共      同
訴訟代理人  葉榮棠律師
複  代理人  劉意律師
被      告  甲○○○
訴訟代理人  程錫坤
上列當事人間請求交還土地事件，於97年5 月28日言詞辯論終結
，本院判決如下：
    主  文
被告應將坐落雲林縣西螺鎮○○段三一地號土地上如雲林縣西螺
地政事務所九十六年十月十二日土地複丈成果圖所示：編號Ａ部
分，水泥板圍籬面積二‧三二平方公尺；Ｂ部分，ＲＣ造樓房面
積七二．二七平方公尺；Ｃ部分，磚造平房面積三五．二Ｏ平方
公尺之地上物除去，並將土地交還原告丙○○即程金魁之遺產管
理人。
被告應將坐落雲林縣西螺鎮○○段三一之一地號土地上如雲林縣
西螺地政事務所九十六年十月十二日土地複丈成果圖所示：編號
Ｄ部分，磚造平房面積四三‧七六平方公尺之地上物除去，並將
土地交還原告丙○○、乙○○。
第一項、第二項之履行期間為壹年。
訴訟費用新台幣壹萬壹仟伍佰柒拾元由被告負擔。
本判決第一項於原告丙○○即程金魁之遺產管理人以新臺幣貳拾
陸萬伍仟元為被告供擔保後，得假執行；但被告如以新臺幣柒拾
玖萬貳仟捌佰肆拾貳元為原告丙○○即程金魁之遺產管理人預供
擔保後，得免為假執行。
本判決第二項得假執行；但被告如以新臺幣貳拾陸萬肆仟佰貳
拾元為原告丙○○、乙○○預供擔保後，得免為假執行。
    事   實
甲、原告方面：
壹、聲明：除酌定假執行供擔保金額外，餘如主文所示。
貳、陳述：
一、坐落雲林縣西螺鎮○○段31地號之土地（簡稱系爭31地號土
    地），為程金魁之遺產，原告丙○○經法院選任為程金魁之
    遺產管理人，就其遺產有為訴訟之權能，原告丙○○自得以
    程金魁之遺產管理人地位，提起訴訟；又雲林縣西螺鎮○○
    段31之1 地號之土地（簡稱系爭31之1 地號土地），為原告
    丙○○、乙○○二人共有，應有部分各2 分之1 ，分別有土
    地登記謄本可按。
二、按所有人對於無權占有或侵奪其所有物者，得請求返還之。
    對於妨害其所有權者，得請求除去之。民法第767 條定有明
    文。被告無權占有系爭31地號土地，自應將附圖編號Ａ部分
    ，水泥板圍籬面積2 ‧32平方公尺；Ｂ部分，ＲＣ造樓房面
    積72．27平方公尺；Ｃ部分，磚造平房面積35．20平方公尺
    之地上物除去，並將土地交還原告丙○○即程金魁之遺產管
    理人；其無權占有系爭31之1 地號土地，併應將附圖編號Ｄ
    部分，磚造平房面積43‧76平方公尺之地上物除去，並將土
    地交還原告丙○○、乙○○二人。因被告拒不自行拆除交還
    土地，因而，提起本件訴訟等語。
：證據：提出土地登記謄本2 份、地籍圖謄本1 件、96年10月
    12日雲林縣西螺地政事務所土地複丈成果圖影本1 件、台灣
    高等法院台南分院90年度抗字第351 號民事裁定及確定證明
    書影本各1 份為證。
乙、被告方面：
壹、聲明：
一、駁回原告之訴。
二、訴訟費用由原告負擔。
三、如受不利判決，願供擔保請准免為假執行宣告。
貳、陳述：
一、原告丙○○即程金魁之遺產管理人因選任遺產管理人程序不
    合法，原告丙○○擔任程金魁之遺產管理人資格並不具備，
    違反非訟事件法第61條規定，因而，原告丙○○自任為程金
    魁之遺產管理人提起訴訟，並不合規定。而且系爭31地號土
    地上之建物，於程金魁時已由被告合法興建，有稅籍證明可
    憑，該土地之使用者為程錫坤，並非被告，原告丙○○即程
    金魁之遺產管理人訴請被告將土地交還其等管領，顯有違誤
    ，而有當事人不適格之違法。
二、再者，原告丙○○自載為程金魁之遺產管理人，並以程金魁
    之遺產管理人地位，提起系爭31地號土地拆屋還地訴訟，惟
    訴訟之權能與管理人之職務行為並不一致，是否為職務行為
    之一部分，應以是否有利於程金魁而定，此部分未見原告舉
    證證明有經派下大會通過，被告否認其有此權能存在，而且
    ，就遺產管理人資格不存在訴訟，亦經台灣高等法院台南分
    院97年再抗字第3 號訴訟中，為此，被告認原告丙○○就程
    金魁之遺產，並無實施訴訟之權能。
三、原告丙○○對於系爭31地號土地訴請交還部分，因原告丙○○既自稱為程金魁之遺產管理人，其並非所有權人，依法自
    應依管理關係為主張，然原告丙○○以其為程金魁之遺產管
    理人地位，依民法767 條為所有權之排除主張，於法應有違
    誤。再者，系爭31之1 地號土地為共有關係，並非民法第76
    7 條單獨所有權之主張，其請求之依據亦屬有誤，為此，請
    求駁回原告之訴。原告迭次提起訴訟均為敗訴判決，基於一
    事不再理之原則，應予駁回。
：證據：提出雲林縣稅捐稽徵處房屋稅籍證明影本1 份、本院
    91年度家聲字第32號裁定及確定證明書影本各1 份、94年度
    家訴字第7 號判決影本1 份、再審聲請狀影本1 份、96年度
    簡上字第27號判決影本1 份、96年度訴字第345 號判決影本
    1 份、95年度家再字第3 號民事裁定影本1 份、台灣高等法
    院台南分院96年度再抗字第13號裁定影本1 份、台灣高等法
    院台南分院96年度再易字第28號裁定影本1 份、再審起訴狀
    影本1 份、抗告狀影本1 份、及台灣高等法院台南分院97年
    5 月21日函影本1紙等資料為證。
丙、本院勘驗現場並囑託雲林縣西螺地政事務所派員查對使用位
    置及面積。
    理  由
甲、兩造不爭執之事實
壹、系爭31地號土地，經登記為程金魁之遺產，其管理人登記為
    丙○○。
貳、系爭31之1 地號土地，登記為原告丙○○、乙○○二人共有
    。
、系爭31、31之1 地號土地，於分割共有物前，由被告夫妻占
    有使用。
肆、系爭31、31之1 地號土地上之地上物，經本院96年度簡上字
    第27號判決認定為被告所有。
伍、系爭31地號、31之1 地號土地上之地上物，其位置及面積分
    別如附圖即96年10月12日複丈成果圖所示。
乙、本件爭點
壹、原告丙○○擔任程金魁之遺產管理人是否合法。
貳、原告提起本件訴訟有無違反一事不再理原則。
、被告占有使用系爭土地是否有合法權源。
丙、本院判斷
壹、原告丙○○擔任程金魁之遺產管理人並無不合法情事。
一、原告丙○○前於民國90年4 月11日聲請指定被繼承人程金魁
    之遺產管理人事件，經本院選任財政部國有財產局台灣中區
    辦事處雲林分處為程金魁之遺產管理人，嗣因國有財產局台
    灣中區辦事處雲林分處不服，提起抗告，經台灣高等法院台
    南分院廢棄原裁定，並「選任被告丙○○為程金魁之遺產管
    理人」確定，有本院90年度家聲字第6 號、台灣高等法院台
    南分院90年度抗字第351 號裁定及確定證明書可按。
二、被告之配偶程錫坤前於92年5 月20日聲請解任被告丙○○之
    遺產管理人資格，經本院「駁回」確定，亦有本院90年度家
    聲字第20號、台灣高等法院台南分院92年度家抗字第44號、
    最高法院93年度台抗字第44號、93年度台聲字第582 號等裁
    定參考。被告雖以原告丙○○於選任遺產管理人事件，違反
    非訟事件法第61條規定，認原告丙○○任程金魁之遺產管理
    人資格不存在，並經其聲請再審及抗告中，固有其提出之台
    灣高等法院台南分院97年5 月21日函影本1 紙及再審書狀等
    影本為憑。
三、惟查，原告丙○○已經法院選任其為程金魁之遺產管理人並
    確定，有本院90年度家聲字第6 號、台灣高等法院台南分院
    90年度抗字第351 號裁定及確定證明書可按。被告主張原告
    丙○○於選任遺產管理人事件，違反非訟事件法第61條規定
    ，認原告丙○○任程金魁之遺產管理人資格不存在部分，委
    無足取。至被告雖以原告丙○○於選任遺產管理人事件，違
    反非訟事件法第61條規定，認原告丙○○任程金魁之遺產管
    理人資格不存在，並經其聲請再審及提起抗告中。惟查，再
    審聲請，並「無阻斷」原確定裁判之效力，被告主張原告丙○○擔任程金魁之遺產管理人為不合法等情，尚乏證據佐證
    ，不足採信。
貳、原告提起本件訴訟並無違反一事不再理原則。
一、被告主張原告迭次提起訴訟，均為敗訴判決，基於一事不再
    理之原則，應予駁回等語。惟原告否認為同一事件，並表示
    原告於強制執行事件聲請點交時，執行債務人程錫坤抗辯稱
    房屋為被告甲○○○所有，被告不是當時的共有人，共有人
    為程錫坤，因而才提起本件訴訟等語。經查，本院95年度執
    字第17920 號強制執行事件，執行債務人為程錫坤，第三人
    即本件被告甲○○○於執行程序，主張系爭31、31之1 地號
    土地上之建物，為其所有，因而，對於執行債權人即本件原
    告丙○○兼程金魁之遺產管理人提起第三人異議之訴，最後
    經法院判決確定系爭31、31之1 地號土地上之建物為甲○○○所有，有本院96年度虎簡字第17號、96年度簡上字第27號
    判決可稽。上開事件與本件訴訟標的不同，訴之聲明不同，
    非屬同一事件，無一事不再理問題。
二、再者，「訴訟法上所謂一事不再理之原則，乃指同一事件已
    有確定之終局判決者而言。其所謂同一事件，必同一當事人
    就同一法律關係而為同一之請求，若此三者有一不同，即不
    得謂為同一事件，自不受確定判決之拘束。」最高法院著有
    19年上字第278 號判例可循。本件原告丙○○前固以自己為
    原告之名義，而對被告甲○○○就系爭31、31之1 地號土地
    上之建物，訴請拆屋還地，嗣經本院認定就系爭31地號土地
    部分，土地所有權部登記名義人為「程金魁」，原告丙○○
    主張上揭土地為其所有，與事實不符；系爭31之1 地號土地
    ，為原告丙○○與訴外人即本件原告乙○○共有，原告丙○○未求為命被告向共有人全體返還，因而駁回原告丙○○之
    訴訟，亦有本院96年度訴字第345 號判決可參。
三、惟查，系爭31地號土地部分，前案之原告為「丙○○」，而
    本件原告為「丙○○即程金魁之遺產管理人」（原告丙○○
    係以程金魁之遺產管理人地位提起訴訟），兩者當事人不同
    ；而系爭31之1 地號土地部分，前案原告僅為「丙○○」1
    人，本件原告為「丙○○、乙○○」2 人，且前案訴之聲明
    請求將該土地「返還原告丙○○」1 人，本件訴之聲明請求
    將該土地「返還原告丙○○、乙○○」2 人，其聲明亦不相
    同，此從該案判決及本件起訴狀比對即明。原告丙○○兼程
    金魁之遺產管理人、乙○○提起之本件訴訟，其當事人及訴
    之聲明既有上述不同，自無違反一事不再理原則。
、被告不能證明占有使用系爭土地有合法權源。
一、按民法第1178條所定之期限內，有繼承人承認繼承時，遺產
    管理人在繼承人承認繼承前所為之職務上行為，視為繼承人
    之代理，民法第1184條定有明文；又「為保存遺產必要之處
    置，為遺產管理人之職務之一，民法第1179條第1 項第2 款
    亦有明文。實務亦認「本件系爭建物既為上訴人無權占有，
    被上訴人又為房屋所有人藍鳳輝之遺產管理人，其提起本件
    訴訟，請求上訴人將系爭房屋交還伊管理，自屬保存遺產之
    必要處置。」（參最高法院著有83年台上字第245 號判決）
    。準此，原告丙○○為保存系爭31地號土地遺產之必要，自
    得以程金魁之遺產管理人地位，提起本件訴訟。而保存遺產
    之必要處置，客觀應認有利於遺產之處置，因而被告就此否
    認原告丙○○即程金魁之遺產管理人有訴訟實施權能，並認
    該訴訟行為應有派下大會通過之證明，不足採信。
二、按所有人對於無權占有或侵奪其所有物者，得請求返還之，
    對於妨害其所有權者，得請求除去之，民法第767 條定有明
    文。又以無權占有為原因，請求返還所有物之訴，被告對原
    告就其物有所有權存在之事實無爭執，而僅以非無權占有為
    抗辯者，原告於被告無權占有之事實，無舉證責任。被告應
    就其取得占有，係有正當權源之事實證明之。如不能證明，
    則應認原告之請求為有理由，最高法院亦著有72年度台上字
    第1552號裁判意旨參照。本件被告雖辯稱系爭31地號土地上
    之建物，於程金魁時已由被告合法興建，並提出稅籍證明為
    憑；而系爭31之1 地號土地之建物，分割共有物前即由被告
    使用，是分割共有物造成的等語。而系爭土地上之建物，為
    被告甲○○○所有，已經本院96年度虎簡字第17號、96年度
    簡上字第27號判決確定。
三、經查：
(一)、被告主張附圖所系爭31地號土地上之建物，固於程金魁時已
    由被告合法興建，並經被告提出稅籍證明為證。然查，被告
    本人並非共有人，被告之配偶程錫坤才是共有人，被告所以
    在系爭31地號土地興建房屋使用，其並未舉證證明使用之法
    律權源，衡情應係源自共有人程錫坤而來，惟該土地既已經
    分割共有物判決確定，而分歸為程金魁之遺產，並完成土地
    權利登記，被告既無法舉證證明其使用土地之權源，自為無
    權占有。縱係共有人程錫坤使用，因程錫坤與被告甲○○○
    為夫妻關係，此部分乃強制執行程序是否同時履行交付於分
    得之人之義務問題，附帶說明。從而，原告丙○○以其為程
    金魁之遺產管理人地位，請求被告拆屋還地，自無不合。
(二)、再者，系爭31之1 地號土地上之建物，雖係原共有人程錫坤
    之配偶甲○○○即本件被告本於共有人配偶關係之地位，在
    分割前即建造使用，當時因程錫坤為共有人，程錫坤與被告
    甲○○○為夫妻關係，固非必為無權占有，然系爭土地既已
    經分割共有物判決確定，而變更原有的共有關係，且系爭土
    地並已分歸原告丙○○、乙○○共有，並完成土地權利登記
    ，原共有人即各互負交付分得之人之義務（參強制執行法第
    131 條第1 項），在此項所有權登記未為塗銷或變更前，被
    告又不能舉證證明其使用其他權源，自應認其占用系爭土地
    為無權占有。從而，原告丙○○、乙○○本於所有權請求被
    告拆屋還地，洵無不合（參最高法院71年台上字第1524號判
    決意旨）。
丁、被告既不能舉證證明其使用系爭31地號土地、及系爭31之1
    地號土地之合法權源。從而，原告丙○○即程金魁之遺產管
    理人請求將系爭31地號土地上即附圖編號Ａ部分，水泥板圍
    籬面積2 ‧32平方公尺；Ｂ部分，ＲＣ造樓房面積72．27平
    方公尺；Ｃ部分，磚造平房面積35．20平方公尺之地上物除
    去，並將土地交還原告丙○○即程金魁之遺產管理人；原告
    丙○○、乙○○請求將系爭31之1 地號土地上附圖編號Ｄ部
    分，磚造平房面積43‧76平方公尺之地上物除去，並將土地
    交還原告丙○○、乙○○，自屬有理由，應予准許。
戊、末查，系爭31地號土地、系爭31之1 地號土地上之地上物，
    遷移及拆除，非及時可就，乃酌定1 年之履行期間。兩造陳
    明願供擔保，請准宣告假執行及免為假執行，就原告如主文
    所示第1 項部分及被告聲請部分，經核尚無不合，爰分別酌
    定相當擔保金額准許之；至原告就主文第2 項勝訴部分，因
    訴訟標的金額未逾新台幣50萬元，依民事訴訟法第389 條第
    1 項第5 款規定，應依職權宣告假執行，併准依被告聲請酌
    定相當擔保金額准許之。
己、本件事證已經明確，兩造其餘主張及陳述，認與判決認定結
    果不生影響，不再逐一論述，併予敘明。
庚、訴訟費用負擔依據：民事訴訟法第78條。
中    華    民    國    97    年    6     月    11    日
                  民事第二庭    法  官  林秋火
以上正本係照原本作成
如對本判決上訴，須於判決送達後20日內向本院提出上訴狀
中    華    民    國    97    年    6     月    11    日
                                書記官  李清龍


司法院資訊處製作；財團法人民間司法改革基金會備份。
